臺灣高等法院刑事判決
108年度上易字第981號
上  訴  人  臺灣臺北地方檢察署檢察官                    
被      告  楊家豪  



上列上訴人因被告詐欺案件，不服臺灣臺北地方法院106年度易
字第673號，中華民國108年4月9日第一審判決（起訴案號：臺灣
臺北地方檢察署105年度偵字第14272號、106年度偵字第8465號
），提起上訴，本院判決如下：
    主  文
原判決撤銷。
楊家豪犯詐欺取財罪，累犯，處有期徒刑伍月，如易科罰金，以
新臺幣壹仟元折算壹日。
未扣案犯罪所得新臺幣參拾肆萬元沒收，並於全部或一部不能沒
收或不宜執行沒收時，追徵其價額。
    事  實
一、楊家豪係臺北市○○區○○○路0段00號大昇國際電信設備有限公
    司(下稱大昇公司）之實際負責人，並由其妻廖萱虞(所涉詐
    欺取財罪嫌，另經臺灣臺北地方檢察署檢察官為不起訴處分
    ）擔任大昇公司之登記負責人，在上址及南京東路5段123巷
    8弄1號、新北市板橋區、新北市深坑區等處設有營業處所，
    販售行動電話及周邊相關產品。徐偉智於民國101年間，經
    友人介紹與楊家豪認識，知悉楊家豪開設多家營業處所，且
    以販售行動電話等商品為業。詎楊家豪明知大昇公司銷售行
    動電話等商品之數量及營運不佳，已呈現虧損狀態，且於10
    1年間，其已對外欠下高達新臺幣（下同）數百萬元之債務
    ，營業收入僅能勉強支付大昇公司員工薪資及償還少許舊債
    ，已無資力清償新的借款，且亦無拓展新營業據點或大量購
    入新款手機轉售之投資能力與規劃，竟為了同一騙取金錢花
    用之計畫，意圖為自己不法之所有，基於詐欺取財之故意，
    接續向徐偉智、趙丕立為下列詐欺取財犯行：
（一）於101年10月下旬起至11月初止之期間內某日，楊家豪先
      向徐偉智佯稱：其經營多家通訊行，因Apple新款iPhone
      手機將上市，其有管道可以大量低價購買，再高價轉售，
      獲利豐厚，其已集資1,150萬元，尚欠50萬元之資金，待
      購入轉售獲利後，打算再拓展新店，屆時即可邀約徐偉智
      投資云云，向徐偉智商借50萬元，並出示大昇公司進出貨
      物單據以取信徐偉智，使徐偉智誤認大昇公司營運狀況良
      好、前景可期，且楊家豪有清償借款之能力及意願，因而
      陷於錯誤，便向友人趙丕立提及可將金錢借與楊家豪使用
      ，遂於101年11月4日三人相約在大昇公司附近見面，楊家
      豪為確保趙丕立、徐偉智願意交付款項，復提出其自不詳
      管道取得如附表編號1所示之支票1紙（下稱支票A），向
      趙丕立、徐偉智佯稱：支票A係其收得貨款之客票云云，
      並簽發同金額之本票1紙(付款日為101年12月25日，下稱
      本票)給徐偉智收執，虛偽表示承擔債務之意思，使徐偉
      智誤信，而在支票A上背書負擔背書人之票據責任，嗣亦
      使趙丕立誤認支票A可如期兌現，足供作上揭50萬借款之
      擔保，而陷於錯誤，交付50萬元給楊家豪。
（二）嗣於數日後，楊家豪又承前詐欺取財之犯意，接續先向徐
      偉智佯以：購入行動電話數量越多，可越快賺取更多利潤
      云云為由，再透過因此陷於錯誤之徐偉智向趙丕立商借10
      0萬元，三人同樣相約在大昇公司附近見面後，楊家豪為
      確保趙丕立、徐偉智願意再次交付款項，又提出其自不詳
      管道取得如附表編號2所示之支票1紙（下稱支票B），仍
      佯稱：此是收回之貨款客票云云，並帶同趙丕立到其開設
      在南京東路5段123巷8弄1號之大昇公司營業處所內，由不
      知情之大昇公司登記負責人廖萱虞在支票B之背面蓋上大
      昇公司發票章背書，讓徐偉智、趙丕立均誤認大昇公司營
      運狀況正常良好及支票B可如期兌現，足供作上揭100萬借
      款之擔保，而陷於錯誤，由趙丕立收下支票B後，交付100
      萬元給楊家豪。豈料支票B屆期竟因存款不足，於101年12
      月25日退票，翌日趙丕立即前往大昇公司在南京東路5段
      附近所開設之兩處營業處所查看，卻見兩處營業所均已停
      止營業，楊家豪亦已不知去向，嗣後支票A於屆期後也隨
      即在102年1月4日退票，徐偉智與趙丕立至此始悉受騙。
二、案經徐偉智、趙丕立告訴暨臺北巿政府警察局文山第一分局
    報告臺灣臺北地方檢察署檢察官偵查起訴。
    理  由
壹、證據能力部分：
一、按刑事訴訟法第159條第1項固規定，被告以外之人於審判外
    之言詞或書面陳述，除法律有規定者外，不得作為證據。惟
    同法第159條之5亦明定：「被告以外之人於審判外之陳述，
    雖不符前4 條之規定，而經當事人於審判程序同意作為證據
    ，法院審酌該言詞陳述或書面陳述作成時之情況，認為適當
    者，亦得為證據。」、「當事人、代理人或辯護人於法院調
    查證據時，知有刑事訴訟法第159 條第1 項不得為證據之情
    形，而未於言詞辯論終結前聲明異議者，視為有前項之同意
    。」其立法意旨在基於證據資料愈豐富，愈有助於真實發現
    之理念，酌採當事人進行主義之證據處分權原則，並強化言
    詞辯論主義，透過當事人等到庭所為之法庭活動，在使訴訟
    程序順暢進行之要求下，承認傳聞證據於一定條件內，得具
    證據適格，屬於傳聞法則之一環，基本原理在於保障被告之
    訴訟防禦反對詰問權。是若被告對於證據之真正、確實，根
    本不加反對，完全認同者，即無特加保障之必要，不生所謂
    剝奪反對詰問權之問題（最高法院102 年度台上字第309 號
    判決意旨參照）。經查，本判決下列所引各項供述證據，檢
    察官均表示同意作為證據（見本院卷第75頁至第83頁），且
    被告於原審亦曾同意做為證據（見臺灣臺北地方法院106年
    度易字第673號卷二，下稱原審卷二第89頁至第91頁反面）
    ，況於本院言詞辯論終結前，檢察官與被告並未對該等證據
    之證據能力提出異議，是本院審酌各該證據作成時之情況，
    並無違法不當或證明力明顯過低之瑕疵，認以之作為證據應
    屬適當，依刑事訴訟法第159 條之5 規定，均有證據能力。
二、至其餘憑以認定被告犯罪事實所引各項非供述證據，查無違
    反法定程序取得之情，依同法第158 條之4 規定反面解釋，
    均有證據能力。
貳、實體事項：
一、上開犯罪事實，業據被告於原審審理中坦承不諱（見原審卷
    二第88頁反面），核與證人即告訴人徐偉智於警詢、偵查中
    及原審（見臺灣臺北地方檢察署105年度偵字第14272號卷一
    ，下稱偵卷一第10頁、第18頁、第182頁至第189頁；原審卷
    一第31頁至第32頁、第23頁至第25頁）、證人即告訴人趙丕
    立於偵查中及原審（見偵卷一第14頁至第15頁、第171頁至
    第175頁、第182頁至第189頁；原審卷二第23頁至第25頁、
    第85頁至第92頁）所為之指訴，及證人即另案告訴人黃品瑋
    （見偵卷一第207頁至第209頁，偵卷二第2頁反面至第4頁、
    第7頁反面至第8頁反面）、證人即大昇公司員工陳長志（見
    偵卷一第207頁至第209頁，偵卷二第14頁至第15頁）、證人
    即大昇公司員工許雅蕙（見偵卷一第223頁至第238頁，偵卷
    二第9頁反面至第10頁反面）、證人即大昇公司員工謝文俊
    （見偵卷一第223頁至第238頁，偵卷二第12頁至第13頁）各
    於偵查中所為之證述，均屬相符，並有椲創國際有限公司（
    下稱椲創公司）設立登記資料1紙（見偵卷一第19頁）、臺
    灣銀行中崙分行支票帳戶開戶資料、退補記錄及票據信用查
    詢資料1份（見偵卷一第94頁至第100頁）、本案支票A、B及
    退票理由單影本2紙（見臺灣臺北地方檢察署105年度他字第
    3457號卷，下稱他卷第2頁；偵卷一第194頁）、被告開立之
    本案本票影本1紙（見他卷第2頁）、大昇公司設立登記資料
    表1紙（見偵卷一第47頁）、財政部北區國稅局板橋分局106
    年1月23日北區國稅板橋營字第1062044077號函暨附件1份（
    見偵卷一第111頁至第112頁）、財政部台北國稅局106年1月
    25日財北國稅資字第1060003683號函及所附大昇公司99至10
    1年度營利事業所得稅結算申報書、資產負債表、營業成本
    明細表1份（見偵卷一第113頁第129頁）、財團法人金融聯
    合徵信中心有關大昇公司信用卡特約商店資訊表1份（見偵
    卷一第69頁至第73頁）、聯合信用卡處理中心106年1月24日
    聯卡風管字第1060000099號函及所附解約原因表1份（見偵
    卷一第101頁至第106頁）、台新國際商業銀行106年3月9日
    台新作文字第10602876號函暨相關資料1份（見偵卷一第155
    頁至第160頁）、被告及廖萱虞之入出境查詢資料1份（見偵
    卷一第179頁至第180頁）、台新國際商業銀行106年5月19日
    台新作文字第10632441號函及所附大昇公司支票帳戶交易明
    細、領用支票及退補記錄1份（見偵卷二第51頁至第62頁）
    在卷可稽。是以，上開各項供述證據、文書等補強證據，已
    足資擔保被告自白具有真實性，而得確信被告所自白之犯罪
    事實確屬真實，亦足認被告確有為詐欺取財之犯行。
二、論罪部分：
（一）查被告行為後，刑法第339條業於103年6月18日修正公布
      施行，於同年6月20日生效施行，修正前該條第1項、第2
      項之法定刑為「5年以下有期徒刑、拘役或科或併科1,000
      元以下罰金」，其中「科或併科1,000元以下罰金」部分
      ，依刑法施行法第1條之1第1項、第2項前段規定，罰金刑
      度為3萬元以下罰金；修正後同條第1項、第2項之法定刑
      則為「5年以下有期徒刑、拘役或科或併科50萬元以下罰
      金」，依刑法施行法第1條之1第1項規定，修正後規定已
      提高罰金刑度為50萬元以下罰金，經比較新舊法之結果，
      以修正前之規定有利於被告，依刑法第2條第1項前段規定
      ，應適用修正前刑法第339條第1項之規定。
（二）核被告所為，係犯修正前刑法第339條第1項之詐欺取財罪
      。被告係基於一詐欺取財之接續犯意，於密切接近之時、
      地實施，均侵害告訴人徐偉智、趙丕立同一法益，各次舉
      動之獨立性極為薄弱，依一般社會健全觀念，難以強行分
      開，在刑法評價上，以視為數個舉動之接續施行，合為包
      括之一行為予以評價，較為合理，是為接續犯。又被告以
      一詐欺行為向告訴人徐偉智、趙丕立為詐騙行為，成立同
      種想像競合犯，應從一重之詐欺取財罪處斷。
（三）又被告前曾因偽造文書等案件，經臺灣新北地方法院以99
      年度訴字第1233號判決判處有期徒刑5月確定，並於100年
      12月27日易科罰金執行完畢乙節，有本院被告前案紀錄表
      1份（見本院卷第47頁至第57頁）附卷可按，其於受有期
      徒刑執行完畢後，5年內故意再犯本件有期徒刑以上之罪
      ，為累犯，並審酌本案與上開案件本質上均係與財產有關
      之犯罪，罪質相近，且再犯時間為前案執行完畢後5年期
      間之初期，顯見被告主觀上欠缺對法律之尊重，且對刑罰
      反應力薄弱，參酌司法院大法官會議釋字第775號解釋之
      意旨，爰依刑法第47條第1項規定，就被告所犯之罪加重
      其刑，核與罪刑相當性原則無違。
三、撤銷改判之理由
（一）原判決以被告罪證明確，援引相關規定據以對被告論罪科
      刑，固非無見，然查：1.被告係基於一個詐欺取財之犯罪
      計畫，對告訴人徐偉智、趙丕立接續2次為上揭詐欺取財
      犯行，應論以接續犯，已如前述，但原審未及注意上情，
      自有違誤；2.被告以一詐欺取財犯行，同時對告訴人徐偉
      智、趙丕立為詐騙行為，成立同種想像競合犯，應從一重
      之詐欺取財罪，前已敘明，然原審漏未審酌此情，亦有違
      誤；3.被告因本案犯行取得合計150萬元之犯罪所得，嗣
      雖被告業與告訴人2人成立調解，並已部分履行，但對於
      尚未實際依約清償之34萬元部分，原審以若再予以沒收，
      有過苛之虞為由，不予以沒收，實屬未洽（詳如下述）。
      檢察官上訴指摘：原審判決對被告之犯罪所得不予宣告沒
      收，容有違誤乙節，為有理由。至檢察官上訴意旨雖又稱
      ：被告迄未履行和解條件，亦未能彌補告訴人之損害，難
      認其犯後態度良好，衡諸前述，原審判決認定被告累犯，
      卻僅量處有期徒刑5月，其裁量權似有逾越內部界限之疑
      ，難認原判決妥適，請撤銷原判決，另為適當之判決等語
      ，但原審既已參酌刑法第57條各款所列情狀，審酌被告之
      犯罪情節、所生損害、智識程度、犯後態度、生活狀況等
      ，而為前開量刑，且就被告坦承犯行之態度，及與告訴人
      2人均已達成和解等節，亦一併考量作為量刑基礎。況就
      被告所犯修正前刑法第339條第1項詐欺取財罪部分，其法
      定刑為處5年以下有期徒刑、拘役或500 元以下罰金，參
      酌被告與告訴人2人達成和解後，被告就承諾告訴人趙丕
      立之金額部分已全數清償完畢，及就承諾告訴人徐偉智之
      金額已履行部分乙節，認原審量處有期徒刑5月，尚無顯
      然輕判之情，是檢察官此部分之上訴並無理由。惟原判決
      既有上揭可議之處，自屬無可維持，應由本院將原判決予
      以撤銷改判。
（二）爰審酌被告正值青壯，卻不思以正當方式賺取財物，所為
      不當且違法，兼衡其坦承犯行之犯後態度、犯罪動機、手
      段、智識程度、生活狀況，與告訴人徐偉智、趙丕立分別
      所生之損害，及被告前於98年間即曾因詐欺案件，經臺灣
      臺北地方法院以99年度易字第1442號判決判處拘役30日確
      定，又於106年間因詐欺案件，經同院以105年度易字第96
      6號判決判處有期徒刑5月、5月，應執行有期徒刑8月確定
      之前案紀錄，有本院被告前案紀錄表1份（見本院卷第47
      頁至第57頁）附卷可佐，在本案雖不構成累犯，但可據以
      認定其素行實屬不佳，且被告雖已與告訴人徐偉智、趙丕
      立成立調解，並就告訴人趙丕立部分履行完畢，然未能依
      約履行告訴人徐偉智部分，業據告訴人徐偉智、趙丕立陳
      述甚詳（見本院卷第122頁至第124頁），並有調解筆錄1
      紙及臺灣臺北地方法院公務電話紀錄3紙在卷可佐（見原
      審卷二第56頁、第97頁至第99頁）等一切情狀，量處如主
      文所示之刑，並諭知易科罰金之折算標準，以資懲儆。  
（三）沒收部分
    1.關於沒收規定，刑法於104 年12月30日修正公布第2 條、
      第38條、第40條，增訂第38條之1 、第38條之2 、第38條
      之3 、第40條之2 條文及第5 章之1 章名；另105 年6 月
      22日再次修正公布第38條之3 ，均自105 年7 月1 日施行
      。修正後刑法第2 條第2 項規定「沒收、非拘束人身自由
      之保安處分適用裁判時之法律」，而修正後刑法第2 條第
      2 項之規定，乃係關於沒收新舊法比較適用之準據法，其
      本身無關行為可罰性要件之變更，故於105 年7 月1 日後
      ，如有涉及比較沒收新舊法之問題，即應逕依修正後刑法
      第2 條第2 項規定，適用裁判時之法律。又基於「任何人
      不得保有不法行為之獲利」原則，對於因犯罪造成之財產
      利益不法流動，應藉由「沒收犯罪利得」法制，透過類似
      不當得利之衡平措施，使之回歸犯罪發生前的合法財產秩
      序狀態。從而若被害人因犯罪受害所形成之民事請求權實
      際上已獲全額滿足，行為人亦不再享有因犯罪取得之財產
      利益，則犯罪利得沒收之規範目的已經實現，自無庸宣告
      犯罪利得沒收、追徵。惟若被害人就全部受害數額與行為
      人成立調（和）解，然實際上僅部分受償者，其能否確實
      履行償付完畢既未確定，縱被害人日後可循民事強制執行
      程序保障權益，因刑事訴訟事實審判決前，尚未實際全數
      受償，該犯罪前之合法財產秩序狀態顯未因調（和）解完
      全回復，行為人犯罪利得復未全數澈底剝奪，則法院對於
      扣除已實際給付部分外之其餘犯罪所得，仍應諭知沒收、
      追徵，由被害人另依刑事訴訟法第473 條規定聲請發還，
      方為衡平（最高法院107年度台上字第3837號判決意旨參
      照）。
    2.經查，就被告之犯罪所得150萬元，原應予全部宣告沒收
      或追徵，惟考量被告業已與告訴人2人達成調解，承諾願
      給付告訴人徐偉智36萬元及告訴人趙丕立40萬元，此有調
      解筆錄1紙在卷可憑（見原審卷二第56頁），若被告能如
      實給付告訴人其所承諾之金額，即已達沒收制度剝奪被告
      犯罪利得之立法目的，故認若就被告犯罪所得中超過調解
      成立之總金額部分即74萬元（150萬元減76萬元），再予
      宣告沒收或追徵，將有過苛之虞，爰依刑法第38條之2 第
      2 項之規定，就此74萬元部分不予宣告沒收或追徵。其次
      ，被告就與告訴人2人成立調解，承諾給付之金額中，迄
      今僅實際償還告訴人徐偉智2萬元及告訴人趙丕立40萬元
      ，即尚積欠告訴人徐偉智34萬元未履行等情，業據告訴人
      本院108年8月6日審理期日陳述甚詳（見本院卷第122頁至
      第123頁），即應以被告與2名告訴人調解成立之犯罪所得
      數額扣除已償還金額部分，就尚未實際發還告訴人徐偉智
      之犯罪利得部分即34萬元（76萬元減40萬元減2萬元），
      依刑法第38條之1 第1項、第3項規定宣告沒收，並於全部
      或一部不能沒收或不宜執行沒收時，追徵其價額。此外，
      若被告嗣後如依前開調解條件繼續履行，則於其實際償還
      金額之同一範圍內，既因該財產利益已獲回復，而與已經
      實際發還無異，自無庸再執行該部分犯罪所得沒收，乃屬
      當然，並無雙重執行或對上訴人重複剝奪犯罪所得而過苛
      之虞，特此敘明。
四、被告經合法傳喚無正當理由不到庭，爰不待其陳述逕行判決
    。
據上論斷，應依刑事訴訟法第369條第1項前段、第371條、第364
條、第299條第1項前段，修正前刑法第339條第1項，刑法第2條
第1項前段、第55條、第47條第1項、第41條第1項前段、第38條
之1 第1項、第3項，刑法施行法第1條之1第1項、第2項前段，判
決如主文。
本案經檢察官張紜瑋提起公訴，檢察官羅建勛到庭執行職務。 
中    華    民    國    109   年    2     月    26    日
                    刑事第九庭  審判長法  官  潘翠雪
                                      法  官  林庚棟
                                      法  官  葉力旗
以上正本證明與原本無異。
不得上訴。
                                      書記官  王心琳
中    華    民    國    109   年    2     月    26    日
附錄：本案論罪科刑法條全文
修正前刑法第339條
意圖為自己或第三人不法之所有，以詐術使人將本人或第三人之
物交付者，處5年以下有期徒刑、拘役或科或併科1千元以下罰金
。
以前項方法得財產上不法之利益或使第三人得之者，亦同。
前二項之未遂犯罰之。




附表：椲創公司台灣銀行中崙分行00000-0號支票帳戶之支票

編號 票號 票載發票日 金額 備  註 1 AG0000000 101年12月25日 50萬1,500元 經告訴人徐偉智背書 2 AG0000000 101年12月20日 102萬元 經大昇公司背書